【裁判字號】    96,上訴,3993
【裁判日期】    970612
【裁判案由】    殺人未遂等
【裁判全文】
臺灣高等法院刑事判決                96年度上訴字第3993號
上  訴  人
即  被  告  甲○○
                    （另案於臺灣臺北監獄台北分監執行中）
選任辯護人  溫惠美律師
上列上訴人因殺人未遂等案件，不服臺灣板橋地方法院95年度訴
字第1576號，中華民國96年7月16日第一審殺人未遂部分判決（
起訴案號：臺灣板橋地方法院檢察署95年度偵字第2810號），提
起上訴，本院判決如下：
    主  文
原判決關於殺人未遂部分撤銷。
甲○○殺人，未遂，處有期徒刑肆年。
扣案之西瓜刀壹把沒收。
    事  實
一、緣甲○○與乙○○、丙○○之女林書帆前係男女朋友關係，
    甲○○因不滿與林書帆分手，期間曾多次騷擾林書帆及其家
    人，復因懷疑先前於超商購物時遭人持刀砍傷係乙○○指使
    人所為，且甲○○平日個性衝動，有衝動控制困難，暴力傾
    向，憂鬱、失眠、疑似忌妒妄想症狀，再加以上述緣由，致
    使甲○○對於乙○○及其家人充滿敵意，於想法上已達妄想
    狀態，衝動控制力明顯減損，有因精神障礙，致其辨別行為
    違法性及其依其辨別而行為之能力，明顯降低，而達精神耗
    弱之程度，為精神耗弱之人。甲○○於民國（下同）95年2
    月4日凌晨5時27分許，竟尋釁基於毀損之故意，攜帶所有之
    鐵樂士噴漆1罐及西瓜刀1把，至乙○○、丙○○位於臺北縣
    永和市○○路35巷1弄22號1樓住處前，以前開噴漆朝乙○○
    所有車號6193-FJ自小貨車之前擋風玻璃及左前窗玻璃噴漆
    ，並接續持上揭西瓜刀割裂該車之前左右2車輪及左後車輪
    ，致令該車輛受損而不堪使用，足以生損害於乙○○（前開
    毀損部分，已經原審判處拘役30日，減為拘役15日確定在案
    ）。
二、嗣丙○○於同日凌晨6時許，因欲補貨而出門之際，見上開
    自小貨車被毀損之情，乃手持魚鉤1支於該車頭附近稍事查
    看。詎甲○○一見丙○○，竟基於傷害之犯意，立即自該小
    貨車後方持所攜帶之西瓜刀以跑步方式追向丙○○，丙○○
    旋即轉身往自己住處大門跑去，並欲關上大門，甲○○乃衝
    至該大門，阻止丙○○關門，並持上開西瓜刀接續朝丙○○
    身體手部揮砍，丙○○亦隨手持魚鉤抵擋，丙○○因而受有
    右肱骨骨折、右肩峰骨折、右手伸展肌腱數條斷裂、右手第
    一掌骨骨折、右旋轉股袖斷裂、左手撕裂傷等傷害。甲○○
    傷害丙○○上情，適為站立在屋內客廳紗門內之乙○○所目
    睹，乙○○為保護其妻丙○○，遂衝出客廳紗門外之陽台，
    並自陽台左邊之塑膠桶內拿起魚刀1把抵抗，甲○○見乙○○前來，竟提升原傷害之犯意，變更為殺人之故意，且對於
    以所持之鋒利西瓜刀朝人體致命要害之頭部、胸部猛力揮砍
    會造成死亡之結果有所認識、預見，竟基於縱使發生死亡結
    果亦不違背其本意之不確定殺人犯意，持西瓜刀轉向乙○○
    ，接續朝乙○○頭部、胸部等要害部位猛力揮砍，致乙○○
    受有右前胸胸壁割傷合併右側血胸、頭部多處撕裂傷合併皮
    膚缺損、左肩割傷合併左肱骨頭骨折、左手肘割傷合併尺骨
    骨折、左手割傷合併肌腱斷裂、右手前臂多處割傷等傷害，
    嗣因甲○○自身亦因乙○○持魚刀抵抗而受有傷害，乃自行
    離開就醫。丙○○於甲○○轉身攻擊乙○○時，已跑至其夫
    乙○○之兄位於同弄32之3號住處求援，嗣經救護車緊急將
    乙○○送醫施以手術搶救後始倖免於死。迨於同日上午8時5
    0分許，為警循線在臺北縣永和市○○街80號之永和耕莘醫
    院內查獲甲○○，甲○○並帶同警方至臺北縣中和市○○路
    158號前扣得前開西瓜刀1把。
三、案經乙○○、丙○○訴由臺北縣政府警察局中和分局報請臺
    灣板橋地方法院檢察署檢察官偵查起訴。
    理  由
壹、證據能力之認定部分：
一、按被告以外之人（包括證人、鑑定人、告訴人、被害人及共
    同被告等）於審判外之陳述雖不符刑事訴訟法第159條之1至
    之4等四條之規定，而經當事人於審判程序同意作為證據，
    法院審酌該言詞陳述或書面陳述作成時之情況，認為適當者
    ，亦得為證據；當事人、代理人或辯護人於法院調查證據時
    ，知有刑事訴訟法第159條第1項不得為證據之情形，而未於
    言詞辯論終結前聲明異議者，視為有前項之同意，同法第15
    9條之5定有明文。立法意旨在於傳聞證據未經當事人之反對
    詰問予以核實，原則上先予排除。惟若當事人已放棄反對詰
    問權，於審判程序中表明同意該等傳聞證據可作為證據；或
    於言詞辯論終結前未聲明異議，基於尊重當事人對傳聞證據
    之處分權，及證據資料愈豐富，愈有助於真實發見之理念，
    且強化言詞辯論主義，使訴訟程序得以順暢進行，上開傳聞
    證據亦均具有證據能力。查本件下列所引用之被告以外之人
    於審判外之供述或非供述證據，公訴人及被告暨其辯護人均
    已於本院準備程序表示無意見（見本院卷第116頁），且迄
    至言詞辯論終結前未再聲明異議，而本院審酌上開供述或非
    供述等證據資料製作時之情況，無不當取供及證明力明顯過
    低之瑕疵，認以之作為證據應屬適當，故揆諸前開規定，認
    前揭證據資料應有證據能力。
二、扣案西瓜刀1把，與本案事實具有自然關聯性，且並無任何
    證據足證係公務員違背法定程序所取得，有證據能力。
貳、認定上訴人即被告甲○○犯罪事實所憑之證據及理由：
一、訊據被告甲○○固坦承因對前女友林書帆之家人不滿，而於
    上揭時、地拿噴漆噴被害人即前女友之父乙○○所有自小貨
    車之前擋風玻璃、左前窗玻璃，並以西瓜刀割裂上揭自小貨
    車之前左右2車輪、左後車輪，致令受損不堪用（該毀損部
    分，已經原審判處拘役30日，減為拘役15日確定在案），及
    持西瓜刀砍傷被害人即前女友父母乙○○、丙○○等事實不
    諱，惟矢口否認有何殺人未遂犯行，辯稱：並無殺害乙○○
    、丙○○之意思，係丙○○跑出來罵伊，並手拿1支魚鉤，
    伊想到之前跟乙○○、丙○○談判時被攻擊，怕再度被攻擊
    ，才想要嚇阻丙○○。另伊至永和耕莘醫院就醫時，曾向一
    位警員自首云云。被告之辯護人亦為被告辯稱：被告雖以西
    瓜刀造成丙○○、乙○○多處刀傷，惟應無殺害丙○○、乙○○之犯意，如確有殺人犯意，以其頭部、嘴部所受傷害，
    於其肢體行動應屬無礙，被告在丙○○、乙○○已遭砍傷並
    多處骨折而無力還擊情況下，如執意置被害人於死，以其手
    持西瓜刀之殺傷力，即可順利遂行其殺人致死之故意及結果
    ，而無急於就醫之理。以被告見丙○○、乙○○被砍傷並未
    再繼續攻擊並離開現場之情形觀之，足認被告並無殺害被害
    人之犯意等語。經查：
  (一)被告於前開時、地持西瓜刀先後砍傷被害人丙○○、乙○○
    等節，業據被告於警詢時、偵查中、原審及本院審理時供承
    不諱（見偵卷第6至13頁、第58至59頁、第113頁，原審卷(一)
    第192頁、卷(二)第126頁，本院卷第116頁），核與證人即被
    害人丙○○、乙○○分別於偵查中及原審準備程序以被害人
    身分暨原審審理時以證人身分具結後前後供述情形（證人即
    被害人丙○○於偵查中供述：「當日睡到清晨6點多，我要
    去補貨，開門時就看到我們家的大門有被紅漆噴上『我女兒
    是妓女、我先生不舉、我討客兄』等字眼，車子也有被噴，
    ……所以我就先巡視貨車之情形，我從車頭就看到被告站在
    距離小貨車車尾3、4步之遠的地方，被告看到我，就立刻持
    刀衝過來，我當下反應就往家裡跑，但來不及，所以我就先
    以手上的魚鉤揮被告，至於揮到那裡，我不清楚，後來我發
    現我的右手臂流血，我右肩的傷是後來才發現，……我只記
    得被告在砍完我之後，就往我家裡衝，我有看到我先生跑出
    來跟他抵抗，我就先往右手邊跑，去請鄰居先報案，我再回
    到家裡，我當時看到我先生人已經蹲下去，被告卻還一直往
    我先生頭部砍，所以我立刻往我先生的四哥住處跑去，當時
    我沒有力氣按門鈴，還是對門的鄰居幫我按的，按電鈴之後
    ，我姪子有從5樓探頭出來，我對他說我先生被殺了，請他
    趕快通知他父親」，於原審準備程序時供述：「……我看見
    被告拿著刀站在車後，看到我就向著我衝過來，我往回家裡
    跑，但是已經來不及，我要關上鐵門，被告就把門推開，刀
    子已經揮過來，左、右手都受傷了，後來他往裡面衝，我就
    跑出去喊救命，當時我先生在裡面，我折回來之後，我看見
    被告拿著刀在我家的陽台往我先生頭部一直砍、一直砍，我
    只見我先生坐在地上……」，「我的傷是跑到家大門時要伸
    手關門時被砍的」等語（見偵卷第96至97頁，原審卷(一)第19
    1頁、原審卷(二)第61至69頁）；證人即被害人乙○○於偵查
    中供述：「當日我老婆將我叫醒之後，她先出去，等我盥洗
    著裝完畢，開紗門要到客廳時，我就看到被告拿刀正在我家
    門口鐵門處砍我老婆，我就立刻上前去，被告就往我家更踏
    進一步，持刀砍在我的右前臂近手肘處，後來，被告就持續
    砍我，我先用雙手去抵擋，過程中，我看到陽台那邊有一支
    黑黑的，我就拿起來反擊，事後我才知道那把是魚刀，我要
    反擊時，因為已經被砍傷，所以手沒有力氣」；於原審準備
    程序時供述：「當天早上我在家中後面浴室洗臉刷牙，走到
    快到客廳聽見吵雜的聲音，走到出客廳看見我太太叫得很大
    聲，接著就看見被告向我砍過來，不曉得砍了幾刀，醫院幫
    我縫合了20幾刀，我當時有反抗，手都被砍斷了，目前我的
    手可以彎曲但是不能舉高，手指頭不能彎曲，兩支手、頭部
    、耳朵都有被砍傷。被告可能有敲我的頭，我眼睛看見是黑
    黑的看不清楚」；於原審審理時具結後供述：「（問：他先
    砍你手部還是頭部？）手部，我當時手抬起來要擋」等語（
    見偵卷第113頁，原審卷(一)第191至192頁、原審卷(二)第71頁
    ），暨證人即被害人丙○○、乙○○之姪子林承立於警詢時
    、偵查中及原審審理時供述情節互核大致相符（見偵卷第17
    至19頁、第71至72頁，原審卷(二)第73至75頁）。且被害人丙○○因而受有右肱骨骨折、右肩峰骨折、右手伸展肌腱數條
    斷裂、右手第一掌骨骨折、右旋轉股袖斷裂、左手撕裂傷等
    傷害，如未行醫療處置而持續出血，則可能導致出血性休克
    ；被害人乙○○因而受有右前胸胸壁割傷合併右側血胸、頭
    部多處撕裂傷合併皮膚缺損、左肩割傷合併左肱骨頭骨折、
    左手肘割傷合併尺骨骨折、左手割傷合併肌腱斷裂、右手前
    臂多處割傷等傷害，嗣經緊急送醫搶救始倖免於死等情，亦
    有國立臺灣大學醫學院附設醫院出具之診斷證明書2紙及該
    院95年6月1日校附醫秘字第0950205438號函、96年2月1日校
    附醫秘字第0960201746號函，暨其所附被害人病歷等附卷可
    稽（見偵卷第33頁、第92頁及原審卷(一)第18頁、第196頁）
    。此外，復有被告用以砍傷被害人丙○○之西瓜刀1把扣案
    及照片37幀，暨原審勘驗該把西瓜刀及設置於案發現場附近
    之當日監視器錄影翻拍光碟之勘驗筆錄及照片9幀附卷可憑
    （見偵卷第43至56頁、第85至87頁、第89至91頁、第93頁，
    原審卷(二)第117至121頁、第123頁）。揆諸前開事證，足認
    被告確有於前開時、地，持西瓜刀1把，先後接續砍傷被害
    人丙○○左、右手及右肩暨被害人乙○○左、右手、左肩及
    頭、胸等部位無訛。
  (二)按殺人與傷害之區別，應以有無殺意為斷，至其殺意之有無
    ，雖不以兇器之種類及傷痕之多少等，為絕對之認定標準，
    但被害人受傷處所是否致命部位，及傷痕之多寡，輕重如何
    ，仍非不可供為判斷有無殺意之依據（最高法院18年上字第
    1309號、20年上字第718號判例及87年度臺上字第3123號判
    決意旨參照）。被告持西瓜刀砍傷被害人丙○○，造成被害
    人丙○○因而受有右肱骨骨折、右肩峰骨折、右手伸展肌腱
    數條斷裂、右手第一掌骨骨折、右旋轉股袖斷裂、左手撕裂
    傷乙節，已如前述，依其受傷之部位皆為左、右手及右肩等
    6處非人體致命要害部位暨傷勢觀之，如未及時送醫而持續
    出血，雖仍有導致出血性休克之可能，惟被告倘有殺害被害
    人丙○○之故意，以被告持以砍傷被害人丙○○之該把西瓜
    刀（經原審當庭勘驗結果，該把西瓜刀總長39.8公分、刀刃
    長24.3公分，刀身為金屬材質，刀刃甚為鋒利，見原審卷(二)
    第123頁、第130至139頁之勘驗筆錄及照片），明顯較一般
    日常生活用之刀器具有更大之殺傷力，被害人應不僅受有上
    肢之傷害而已。且被告於砍傷被害人丙○○後，即轉向攻擊
    被害人乙○○，並未進一步砍殺被害人丙○○，可見被告前
    開持西瓜刀攻擊被害人丙○○之行為，僅係基於傷害之故意
    ，而無殺害被害人丙○○之故意。此外，復查無其他證據足
    證被告有殺害被害人丙○○之犯意，自不得遽以被告持以砍
    傷被害人丙○○之刀器係較一般刀器更具殺傷力之西瓜刀，
    即認被告有殺害被害人丙○○之犯意。公訴人認被告有殺害
    被害人丙○○之犯意，尚嫌率斷。
  (三)復按刑法上之故意，依第13條第1項、第2項之規定，分為直
    接故意（或確定故意）與間接故意（或不確定故意）二種。
    行為人對於構成犯罪之事實，明知並有使之發生（實現）該
    事實之決意，進而實行該犯罪決意之行為，乃直接故意；行
    為人對於構成犯罪之事實，預見其有發生（實現）之可能，
    因該犯罪事實之發生（實現）不違背其本意，乃予容認，任
    其發生（實現）之情形，為間接故意。上訴人即被告甲○○
    砍傷被害人丙○○後，見被害人乙○○聞聲走來，旋即持該
    把西瓜刀先後攻擊被害人乙○○雙手、左肩及頭、胸等多處
    人體非致命與致命要害部位，且依被害人乙○○受有右前胸
    胸壁割傷合併右側血胸、頭部多處撕裂傷合併皮膚缺損、左
    肩割傷合併左肱骨頭骨折、左手肘割傷合併尺骨骨折、左手
    割傷合併肌腱斷裂、右手前臂多處割傷等傷害，經緊急送臺
    大醫院接受手術，術後仍處意識昏迷狀態，無法言語，並轉
    入加護病房治療照顧等傷勢及急救過程觀之（見偵卷第33頁
    ），被害人乙○○遭被告持西瓜刀攻擊所受之傷害程度重大
    ，甚且已達意識昏迷狀態，茍非經緊急送醫並及時施以手術
    治療進行搶救，顯然足以造成死亡之結果，且依被害人乙○○之傷情觀之，被告持西瓜刀揮砍之力道甚猛。查頭部、胸
    部均為人體致命要害部位，以扣案之西瓜刀揮砍人體之頭部
    、胸部，極可能傷及腦部、臟器等重要器官，勢將造成大量
    出血，而發生死亡之結果，乃一般人具備之通識，依被告之
    智識程度，對此應亦有所預見及認識，而被告竟持具強大殺
    傷力之西瓜刀猛力揮砍被害人乙○○頭部及胸部等人體要害
    致命部位，造成被害人乙○○頭部多處撕裂傷及右前胸胸壁
    割傷合併右側血胸並致意識昏迷；再參酌上訴人前因與被害
    人之女林書帆分手乙事已對被害人懷恨在心，證人即被害人
    丙○○證述：「我看見被告拿著刀在我家的陽台往我先生頭
    部一直砍、一直砍，我只見我先生坐在地上……」等語（見
    原審卷(一)第191頁），及證人即被害人丙○○、乙○○之姪
    子林承立證述：「我見我叔叔身上多疑似刀傷，血流很多，
    ……我叔叔呈現半昏迷狀態」等語（見偵卷第18頁），顯見
    被告確有殺死被害人之動機及決心，而其持刀攻擊被害人乙○○頭部、胸部等人體致命要害部位時，對其行為極可能傷
    及被害人乙○○之腦部、臟器等重要器官，造成大量出血，
    而發生死亡之結果有所預見與認識。綜上事證，被告原持西
    瓜刀攻擊被害人丙○○之左、右手及右肩及被害人乙○○左
    、右手、左肩等非人體致命要害部位時，固係基於傷害之犯
    意，但其進而持西瓜刀攻擊被害人乙○○頭部、胸部等人體
    致命要害部位時，對其行為足以奪人生命乙節，在主觀上顯
    然有所預見，且發生死亡結果亦不違反其本意，進而形成殺
    人亦在所不惜之決意，應認其具有殺人之不確定故意，並執
    意為之，猛力接續對被害人乙○○砍殺，迄被害人乙○○倒
    地始罷手離去，足認其已變更原普通傷害犯意，而有縱置被
    害人乙○○於死，亦不違反其本意之殺人之不確定故意甚明
    。又被告所實行之手段，在客觀上亦以足以使人喪失生命，
    僅因被害人經救治而倖免於死亡，是以被告行為自該當於殺
    人未遂，要無疑義。
  (四)又被告於案發時即95年2月4日凌晨之精神狀態，經原審囑託
    行政院國軍退除役官兵輔導委員會臺北榮民總醫院鑑定結果
    ，認「被告平時個性衝動，有衝動控制困難，暴力傾向，憂
    鬱、失眠，並有疑似忌妒妄想，被告於鑑定時呈現多疑、思
    想固著及情緒激躁不安，想法上對被害人之女兒充滿敵意已
    達妄想狀態，故推斷被告案發行為時精神狀態應受妄想狀態
    之影響，衝動控制力明顯減損，故被告案發之精神狀態應已
    達精神耗弱之程度」，此有該院95年11月16日北總精字第09
    50022140號函及所附精神狀況鑑定書乙件附卷可稽（見原審
    卷(一)第143至145頁）。再徵之被告於89年間起迄案發後，即
    因精神狀況不佳及精神官能性憂鬱症而有陸續至醫院就醫診
    治紀錄，此有國立臺灣大學醫學院附設醫院95年7月27日校
    附醫秘字第0950209075號及行政院衛生署臺北醫院95年7月2
    5日北醫歷字第6410號等函暨所附病歷附卷可佐（見原審卷
    (一)第66至67頁、第70至79頁），及證人即被害人之女林書帆
    於警詢時供述：「我與甲○○交往期間為91年7月15日至94
    年7月15日，交往期間他精神狀況時好時壞」等語（見偵卷
    第16頁），與被告因與被害人之女林書帆分手後，情感受創
    ，曾多次騷擾林書帆及其家人，並因懷疑先前於超商購物時
    遭人持刀砍傷係被害人乙○○指使他人所為，復於案發當日
    持西瓜刀及鐵樂士噴漆1罐，毀損被害人乙○○所有自小貨
    車之前擋風玻璃及左前窗玻璃噴漆，及割裂該車前左右2車
    輪及左後車輪，嗣經被害人丙○○發覺而犯下本案，堪認被
    告於行為之際，雖尚未處於完全不能辨識其行為違法或欠缺
    依其辨識而行為之能力狀態，但已因精神狀態顯著減低其辨
    識行為違法及依辨識而為行為之能力之程度，要屬無疑。是
    被告前開持刀攻擊被害人丙○○、乙○○時，因精神障礙，
    致其辨別行為違法性及其依其辨別而行為之能力，明顯降低
    ，堪可認定。
  (五)被告雖辯稱伊至永和耕莘醫院就醫時，曾向一位警員自首云
    云。惟按刑法第62條前段所規定之「自首」，係以對於未發
    覺之罪，自首而受裁判者為要件。而所謂「發覺」，非以有
    偵查犯罪權之機關或人員確知其人犯罪無誤為必要，而於對
    其發生嫌疑時，即得謂為已發覺，且此項對犯人之嫌疑，以
    有確切之根據得為合理之可疑者，即足當之（最高法院72年
    臺上字第641號判例意旨參考）。本件經證人即警員楊智雄
    於原審審理時具結後供述：「95年2月4日早上5時許，我同
    事正在處理跳樓自殺案件，我去幫他，開巡邏車去耕莘醫院
    時，有聽到無線電在講本件殺人未遂案件，我同事也有在講
    ，我去耕莘醫院先處理自殺案件後，走出耕莘醫院時，一個
    蘋果日報記者跑過來追我，問我說裡面有個勝利路的殺人嫌
    犯怎麼不去抓他，我就跟記者過去看到被告穿著白色大外套
    ，穿牛仔褲，前面都是血，一直到褲管那邊，我問他是不是
    早上勝利路的那個犯嫌，被告跟我點頭說是，沒有其他表示
    」等語（見原審卷(二)第76至79頁），及被告自承非其委託記
    者報警（見原審卷(二)第78頁），是警員楊智雄當日前往耕莘
    醫院前，經由巡邏車內無線電得悉本件殺人未遂案件，再經
    由記者告知嫌疑人在醫院內，並陪同前往找到被告，由被告
    身上之血漬，已懷疑被告即係涉嫌人。是被告涉案嫌疑既於
    被告自承犯行以前，既經警方鎖定，即已不符前開刑法自首
    之要件。被告前開所辯，自難憑採。
  (六)綜上所述，被告所辯要屬畏罪卸責之詞，不足採信，本件事
    證明確，被告犯行洵堪認定，應依法論科。
二、按被告行為後，94年2月2日修正公布之刑法，已於95年7月1
    日生效施行（以下簡稱修正前、後刑法），其中第2條第1項
    「行為後法律有變更者，適用行為時之法律。但行為後之法
    律有利於行為人者，適用最有利於行為人之法律」之規定，
    係規範行為後法律變更所生新、舊法律比較適用之準據法，
    於刑法修正施行後，自應適用該修正後之第2條第1項之規定
    ，為「從舊、從輕」之比較；又比較新舊法時，應就罪刑有
    關之共犯、未遂犯、想像競合犯、牽連犯、連續犯、結合犯
    ，以及累犯加重、自首減輕暨其他法定加減原因（如身分加
    減）與加減例等一切情形，綜其全部罪刑之結果而為比較後
    ，再適用有利於行為人之法律處斷，而不得一部割裂分別適
    用不同之新、舊法（最高法院24年上字第4634號、29年上字
    第964號判例意旨及最高法院95年度第8次刑事庭會議決議參
    照）。查：
  (一)95年7月1日施行之修正後刑法第33條第5款規定，已將原罰
    金刑最低額度由銀元一元（相當於新臺幣三元），提高為新
    臺幣一千元以上，且以百元計之，比較新、舊法結果，應以
    行為時法律即修正前刑法第33條第5款規定有利於被告。
  (二)另被告行為後，刑法施行法增訂之第1條之1亦於95年7月1日
    施行，刑法第277條第1項所定罰金刑部分，原係依罰金罰鍰
    提高標準條例第1條前段規定提高10倍，並以銀元作為計算
    單位，因增訂之刑法施行法第1條之1之包裹式修正，亦隨同
    修正，修正前後其貨幣單位雖有更異，但適用結果之罰金額
    度則無二致，就刑罰權之內容而論，並無有利或不利之情形
    ，非屬法律變更之範疇，自應依法律適用之原則依修正後規
    定論處（本院95年度法律座談會彙編第16號提案，最高法院
    95年度第21次刑事庭會議決議參照）。
  (三)刑法關於想像競合犯之規定亦經修正，惟新法第55條但書之
    規定係科刑之限制，為法理之明文化，非屬法律之變更，自
    無刑法第2條第1項之適用。
  (四)修正前刑法第19條第2項規定：「精神耗弱人之行為，得減
    輕其刑」，修正後第19條第1項、第2項規定：「行為時因精
    神障礙或其他心智缺陷，致不能辨識其行為違法或欠缺依其
    辨識而行為之能力者，不罰」「行為時因前項之原因，致其
    辨識行為違法或依其辨識而行為之能力，顯著減低者，得減
    輕其刑」，乃明文化其主、客觀要件，僅屬用語之明確及法
    理之明文化（本件並無修正後第3項原因自由行為之情形）
    ，並無新舊法比較之問題（最高法院96年度台上字第1847號
    、第5297號判決意旨參照）。
  (五)關於死刑及無期徒刑之減輕，修正前刑法第64條第2項規定
    ：「死刑減輕者，為無期徒刑，或為15年以下12年以上有期
    徒刑」、第65條第2項規定：「無期徒刑減輕者，為7年以上
    有期徒刑」，修正後第64條第2項規定：「死刑減輕者，為
    無期徒刑」、第65條第2項規定：「無期徒刑減輕者，為20
    年以下15年以上有期徒刑」，以修正前之規定有利於被告，
    自應適用修正前之規定。
  (六)按刑法於95年7月1日修正施行，有關一般未遂犯之規定，原
    規定於修正前刑法第26條前段，惟刑法修正施行後，則將之
    移列於刑法第25條第2項，但因此部分僅係有關一般未遂犯
    條文之移列，其實質內容並無改變，自無比較新舊法之問題
    ，而應依一般法律適用原則，逕行適用裁判時法即修正後之
    刑法第25條第2項。
三、被告先基於傷害之故意，持西瓜刀攻擊被害人丙○○之左、
    右手及右肩及被害人乙○○左、右手、左肩等非人體致命要
    害部位後，進而升高犯意，續持西瓜刀攻擊被害人乙○○頭
    部、胸部等人體致命要害部位，主觀上對其行為足以奪人生
    命顯然已有所預見，且發生死亡結果亦不違反其本意，具有
    殺人之不確定故意，並執意為之，猛力接續對被害人乙○○
    砍殺，迄被害人乙○○倒地始罷手離去，被害人乙○○幸經
    緊急送醫救治而倖免於死亡。是被告持刀先後攻擊被害人丙○○、乙○○所為，由始初之傷害被害人丙○○、乙○○之
    故意，至犯意升高為殺害被害人乙○○之不確定故意，並著
    手於殺害被害人乙○○犯行，惟未生死亡結果，核其所為，
    係犯刑法第271條第2項、第1項之殺人未遂罪及同法第277條
    第1項之普通傷害罪。被告傷害被害人丙○○之行為，與殺
    害被害人乙○○未遂之行為，係在同一時間、同一場所、利
    用同一機會接續而為，在法律上應包括評價為一行為，被告
    一行為發生傷害丙○○及殺害乙○○未遂之結果，係一行為
    觸犯二罪名之想像競合犯，應從一重之殺人未遂行為處斷（
    按刑法於95年7月1日修正施行，刑法第55條之想像競合犯未
    有實質修正，逕適用現行法）。公訴人認被告傷害丙○○之
    行為，係構成刑法第271條第2項、第1項殺人未遂罪，尚有
    未洽，此部分之起訴法條應予變更。被告已著手殺害被害人
    乙○○行為之實施，未生被害人死亡之結果，為未遂犯，依
    現行刑法第25條第2項規定，按既遂犯之刑度減輕其刑。又
    被告行為時精神狀態已達精神耗弱之程度，已如前述，是以
    被告著手殺人未遂之行為時，既已處於顯著減低其辨識行為
    違法及依辨識而為行為之能力狀態，而刑法第19條規定，業
    經於95年7月1日修正公布施行，惟其修正僅係將學理解釋明
    文化，並非犯罪成立要件或處罰效果之變更 (最高法院95年
    5月23日第8次刑事庭會議決議參照)，應依一般法律適用原
    則逕行適用裁判時法律。是本件應適用現行刑法第19條規定
    ，並依刑法第19條第2項減輕其刑。
四、原審以被告犯罪事證明確，予以論罪科刑，固非無見，惟查
    ：(一)被告行為時，已處於顯著減低其辨識行為違法及依辨識
    而為行為之能力狀態，而被告行為後，刑法第19條固亦有修
    正，惟就精神耗弱之人之行為，修正後之新法僅明文化其主
    、客觀要件，就被告而言，並無有利不利之影響，故無須為
    新舊法之比較。原審以該條修正後，將故意或過失自行招致
    「心神喪失」、「精神耗弱」之情形排除於不罰或減輕其刑
    適用範圍之外，認比較新較法之結果，修正後之新法並非較
    有利於被告，以修正前刑法較有利於被告云云而適用舊法，
    顯有適用法則不當之違誤。(二)原審以被告長期於醫院精神科
    就診，並經診斷為精神症，有被害妄想、嫉妒妄想、暴力行
    為及情緒激躁等症狀，其罹精神疾病已久，易受刺激引發激
    動情緒產生難以遏止之行為，觸犯本件殺人未遂罪，亦確因
    刺激而鑄下大錯，有危害公眾及他人安全，且有再犯之虞，
    故為被告之利益及避免對社會治安造成影響，認有施以監護
    治療之必要，並依新舊法比較之結果，認修正前之刑法較有
    利於被告，而依修正前刑法第87條第2項、第3項之規定，諭
    知被告於殺人未遂罪刑之執行完畢或赦免後，令入相當處所
    ，施以監護2年，以收個人治療及社會防衛之效。惟監護處
    分係於論罪科刑以外，認有再犯或有危害公共安全之虞，另
    外拘束人身自由之保安處分，衡酌其必要性時，必須依當事
    人身心個別情狀而定。被告以其並無施以監護必要為由提起
    上訴，經本院囑託行政院國軍退除役官兵輔導委員會臺北榮
    民總醫院鑑定結果，認「被告目前精神狀態穩定，無明顯情
    緒障礙（如憂鬱）及思想障礙（如妄想），對於過去對被害
    人之敵意及妄想已不復存在，與其於95年10月26日鑑定時之
    精神狀態大不相同，被告亦表示若將來有情緒問題，出獄後
    可以接受精神科門診治療，故被告目前之再犯危險性應不高
    」等語，有該院97年2月25日北總精字第0970003916號函及
    所附精神狀況鑑定書乙件附卷可稽（見本院卷第103至104頁
    ），足認被告目前並無施以監護之必要。原審判決諭知被告
    應於刑之執行完畢或赦免後，令入相當處所，施以監護2年
    ，因被告之精神狀態已與原鑑定時大不相同而無必要，已如
    前述，是原審前開施以監護2年之諭知，即因已無必要而於
    法未合。惟保安處分之目的既係預防再犯，則應由執行檢察
    官視被告將來獲准假釋或刑之執行完畢或赦免前之身心狀況
    ，另依相關規定適時處理之，以達預防再犯及維護公共安全
    之目的。上訴人即被告猶執前詞，否認有殺人故意，固如前
    述，並無理由，惟其另以其已無監護之必要為由提起上訴部
    分，則有理由，且原判決亦有前揭可議，即屬無可維持，應
    由本院將原判決殺人未遂部分撤銷改判。爰審酌被告不滿與
    前女友分手，竟於毀損被害人乙○○所有自小貨車之前擋風
    玻璃、左前窗玻璃，及前左右2車輪及左後車輪後，又持西
    瓜刀砍傷被害人丙○○及砍殺被害人乙○○頭部，造成被害
    人身心難以彌補之傷害，惡性重大，且迄今仍未與被害人達
    成和解，未賠償被害人分文，及犯後對於殺人未遂之犯行，
    仍設詞否認犯行，態度不佳，本應從重量刑，惟念被害人乙○○於原審審理時表示願給被告一個機會（見原審卷(二)第14
    至15頁），被告亦表示後悔，兼衡其因感情受創犯下本罪，
    及身心狀態長期受精神與情緒控制問題困擾等一切情狀，改
    量處如主文所示之刑。
五、扣案西瓜刀1 把，係被告所有且供犯本件犯罪所用之物，業
    據被告自承在卷，依刑法第38條第1項第2款規定沒收之。
據上論斷，應依刑事訴訟法第369條第1項前段、第364條、第299
條第1項前段、第300條，刑法第2條第1項前段、第271條第2項、
第1項、第277條第1項、第55條、第19條第2項、第25條第2項、
第38條第1項第2款，刑法施行法第1條之1第1項、第2項前段，判
決如主文。
本案經檢察官張熙懷到庭執行職務。
中    華    民    國    97    年    6     月    12    日
                  刑事第十四庭   審判長法  官   陳志洋
                                       法  官   蔡聰明
                                       法  官   謝靜慧
以上正本證明與原本無異。
如不服本判決，應於收受送達後十日內向本院提出上訴書狀，其
未敘述上訴之理由者並得於提起上訴後十日內向本院補提理由書
（均須按他造當事人之人數附繕本）。
                                       書記官   高士童
中    華    民    國    97    年    6     月    12    日
附錄本案論罪科刑法條全文：
刑法第271條：
殺人者，處死刑、無期徒刑或十年以上有期徒刑。
前項之未遂犯罰之。
預備犯第一項之罪者，處二年以下有期徒刑。
刑法第277條第1項(普通傷害罪) ：
傷害人之身體或健康者，處三年以下有期徒刑、拘役或一千元以
下罰金。


司法院資訊處製作；財團法人民間司法改革基金會備份。
